【裁判字號】    94,保險簡上,1
【裁判日期】    950104
【裁判案由】    給付保險金
【裁判全文】
臺灣雲林地方法院民事判決           94年度保險簡上字第1號
上  訴  人  國泰人壽保險股份有限公司
法定代理人  丙○○
訴訟代理人  甲○○
            乙○○
被上訴人    丁○
訴訟代理人  吳昆浦律師
上列當事人間請求給付保險金事件，上訴人對於中華民國94年8
月2 日臺灣雲林地方法院斗六簡易庭94年度六簡字第117 號第一
審判決提起上訴，本院於民國94年12月21日言詞辯論終結，判決
如下：
    主  文
原判決廢棄。
被上訴人在第一審之訴駁回。
第一、二審訴訟費用由被上訴人負擔。
    事實及理由
一、被上訴人起訴主張：其於民國86年9 月3 日向上訴人國泰人
    壽保險股份有限公司（下稱國泰人壽保險公司）投保「富貴
    保本三福終身壽險」，保單號碼0000000000，保險金額新台
    幣（下同）100 萬元，附加防癌終身附約及溫心住院日額保
    險及平安保險等附約。嗣被上訴人丁○於93年9 月1 日起至
    93 年12 月29日止，因發生意外及胸部乳房產生病變，連續
    3 次住院開刀。為此，爰依保險契約之約定，請求上訴人國
    泰人壽保險公司給付保險金184,452元等語。
二、上訴人則以：上訴人雖於第一審言詞辯論時，對於被上訴人
    所主張之訴訟標的為認諾。惟因被上訴人丁○持偽造之診斷
    證明書向上訴人申請保險理賠，上訴人已就被上訴人詐領保
    險金之行為對於被上訴人提起損害賠償訴訟，並經本院以94
    年度訴字第203 號判決上訴人勝訴在案，為此，爰依民法第
    334 條規定，請求就本件第一審判決上訴人應給付被上訴人
    之保險金184,452 元，與被上訴人詐領保險金應賠償上訴人
    2,658,900元中之184,452元為抵銷等語，資為抗辯。
四、本件原審對於被上訴人之請求，判決被上訴人全部勝訴，上
    訴人聲明不服，求為廢棄原判決，並駁回被上訴人在第一審
    之訴，被上訴人則求為判決駁回上訴。
五、兩造不爭執之事實：
  (一)被上訴人依保險契約得向上訴人請領保險金184,452 元。
  (二)上訴人於第一審言詞辯論時對於被上訴人訴訟標的之請求為
    認諾。
  (三)上訴人前對於被上訴人提起損害賠償訴訟，經本院以94年度
    訴字第203 號判決被上訴人應給付上訴人2,658,900 元及法
    定遲延利息。
六、得心證之理由：
    本件之爭點在於上訴人就被上訴人本件保險金請求權，得否
    與上訴人對於被上訴人另案之損害賠償請求權為抵銷？
  (一)按二人互負債務，而其給付種類相同，並均屆清償期者，各
    得以其債務，與他方債務互相抵銷，民法第334 條定有明文
    。是抵銷之要件有四：(1)當事人互負同種類標的之債務。(2)
    雙方所負債務均屆清償期。(3)依債務性質法律之規定適於抵
    銷。(4)當事人未預先表示反對之意思（最高法院80年度台上
    字第1345號判決意旨參照）。次按，抵銷不以雙方之債權明
    確為要件，故損害賠償債權當事人間，雖於其成立或範圍有
    所爭執，亦非必俟判決確定後始得抵銷（最高法院22年度上
    字第1112號判例意旨參照）。
  (二)本件被上訴人依保險契約之約定，請求上訴人給付保險金
    184,452 元，業據上訴人於第一審言詞辯論時對於被上訴人
    所主張之訴訟標的為認諾，堪認被上訴人對於上訴人確有
    184,452 元之保險金請求權。另上訴人主張被上訴人持偽造
    之診斷證明書向上訴人申請保險理賠，上訴人已就被上訴人
    詐領保險金之行為提起損害賠償訴訟，並經本院以94年度訴
    字第203 號判決「被上訴人應給付上訴人2,658, 900元及自
    94年6 月4 日起至清償日止，按週年利率百分之五計算之利
    息」，亦有判決書1 份在卷可按。足認兩造對於對方各負金
    錢給付之義務，且兩造之金錢給付請求權均已屆清償期。準
    此，兩造既互負債務，且其給付種類相同，並均屆清償期，
    則上訴人就被上訴人請求其給付保險金184,452 元，主張與
    上訴人對於被上訴人之損害賠償請求權於同額之範圍內抵銷
    ，自屬於法有據。
  (三)至被上訴人雖辯稱：本院94年度訴字第203 號判決尚未判決
    確定，不符合抵銷之要件；且上訴人就同一債權，於不同訴
    訟中分別主張抵銷或請求損害賠償，有重複獲利之情形云云
    。惟查，抵銷並非必俟判決確定後始得抵銷，已見前述，被
    上訴人此部分辯解，自無足取。又主張抵銷之請求，其成立
    與否經裁判者，以主張抵銷之額為限，有既判力，民事訴訟
    法第400 條第2 項定有明文。是本件被上訴人對於上訴人之
    保險金請求權，與上訴人對於被上訴人之損害賠償請求權於
    184,452 元之範圍內抵銷者，則上訴人對於被上訴人之損害
    賠償請求權於184,452 元之範圍內，即因抵銷而消滅，上訴
    人對於被上訴人之損害賠償訴訟既尚未確定，則上開抵銷部
    分，即應受既判力之拘束，不得再予判決，並無被上訴人所
    述重複獲利之情形，被上訴人上開主張，容有誤會。
七、綜上所述，本件被上訴人請求上訴人給付保險金184,452 元
    ，經與上訴人對於被上訴人之損害賠償請求權抵銷後，被上
    訴人自不得再向上訴人請求給付保險金。從而，被上訴人依
    保險契約之約定，請求上訴人給付被上訴人保險金184,452
    元，為無理由，應予駁回。原審為被上訴人勝訴之判決並為
    假執行之宣告，尚有未洽，上訴意旨就此部分指摘原判決不
    當，求予廢棄改判，為有理由，爰由本院予以廢棄改判，如
    主文第二項所示。
八、據上論結，本件上訴為有理由，依民事訴訟法第436 條之1
    第3 項、第450 條、第78條，判決如主文。
中    華    民    國    95    年    1     月    4     日
                  民事第二庭    審判長法  官
                                      法  官
                                      法  官
以上正本係照原本作成。
本判決不得上訴。
中    華    民    國    95    年    1     月    4     日
                                      書記官  朱克文


司法院資訊處製作；財團法人民間司法改革基金會備份。
